臺灣高等法院刑事裁定
110年度聲再字第411號
聲  請  人
即受處分人  李學文



代  理  人  陳育祺律師
上列聲請人即受處分人因違反毒品危害防制條例案件，對於本院
110年度毒抗字第962號，中華民國110年6月25日確定裁定（原審
案號：臺灣新北地方法院109年度毒聲字第1266號），聲請重新
審理，本院裁定如下：
    主  文
重新審理及停止執行之聲請均駁回。  
    理  由
一、聲請意旨略以：
  ㈠原裁定未依刑事訴訟法第163條第2項就檢察官聲請觀察勒戒
    合義務性之裁量為合法與否之檢視，且於抗告程序中未基於
    公平正義之維護或對被告之利益有重大關係事項為調查，故
    有毒品危害防制條例第20條之1第1項第1款適用法規顯有錯
    誤，並足以影響裁定結果之重新審理事由：　　
　⒈在109年5月24日警詢筆錄製作完，相隔兩個月之久，因聲請
    人患有精神疾病，因此對於兩個月前發生之事情，聲請人認
    知及記憶都已模糊，僅能就每日當下發生之事情較為清楚陳
    述，故之後109年8月6日於臺灣新北地方檢察署訊問期日，
    聲請人變更答辯矢口否認，而一再強調自己服用多種藥物，
    因記憶不清，實無法確知為何有毒品反應。
  ⒉在本案發生前後時點，聲請人係持續不斷因酒精戒癮、譫妄
    癲癇、躁動等看（轉）診及治療（如刑事聲請重新審理狀插
    圖所示），因此聲請人已不記得自己在109年5月24日前後發
    生之事情，亦對自己於警詢坦承犯行等事，都記憶不清，無
    法記得發生之事實，故在偵查程序，提供自己錯誤之記憶，
    偵查中之答辯因此變更為無罪答辯。
  ⒊本案原檢察署於聲請觀察勒戒前，知聲請人於初次警詢係坦
    承犯行，而在提出醫療紀錄之狀態，應可知聲請人係有精神
    疾病者，而精神疾病者變更前詞，顯應注意其答辯意思，對
    於聲請人陳述之精神意識、答辯意思，實應確認並給與聲請
    人陳述辨明之機會。然原偵查程序，僅有於109年5月24日為
    警詢、109年8月6日檢察事務官進行訊問，相隔9個月後，期
    間並無其他訊問期日，聲請人於110年5月18日即收到臺灣新
    北地方法院（下稱新北地院）109年度毒聲字第1266號觀察
    勒戒之裁定，上開聲請人答辯真意，從原檢察署至新北地院
    前揭裁定，再至原裁定，均係忽略，不足確保聲請人陳述意
    見權，原檢察署就聲請人答辯之意思、有無願意以他法替代
    觀察、勒戒之執行，亦均未親自訊問，本件檢察官並未為適
    當合義務性之裁量，顯已不法。
　㈡退步言，縱鈞院認聲請人不符合毒品危害防制條例第20條之1
    第1項第1款重新審理之事由，亦請參酌就醫證明（見聲證3〜
    4、聲證6〜8)，而認有毒品危害防制條例第20條之1第1項第5
    款「因發現確實之新證據足認受觀察、勒戒或強制戒治處分
    之人，應不施以觀察、勒戒或強制戒治者」之重新審理事由
    ，檢察官聲請觀察勒戒2個月，確係未審酌聲請人之身、心
    狀態，率爾為之，顯係不當。縱然聲請人未領取身心障礙證
    明，而就醫紀錄已可證明聲請人為精神病患者。聲請人曾施
    用毒品確係不應該之違法行為，值得非難，然而近半年聲請
    人收養流浪貓，也找到保全工作（無勞健保，係按日匯款）
    ，聲請人已有精神寄託、有工作、努力還款更生方案，正逐
    步朝向回歸社會之方向前進，倘因本案再次觀察勒戒，其更
    生方案被法院裁定「不免責」，聲請人再因觀察勒戒，中斷
    正常生活，將來回歸正常生活實為難上加難，另聲請人無其
    他家人，觀察勒戒後，因孤獨、經濟等原因，其再犯率顯可
    預見。為此，請求鈞院給予聲請人機會，准予重新審理，並
    停止強制戒治（按：應更正為觀察、勒戒）之執行云云。
二、按觀察、勒戒及強制戒治之裁定確定後，有下列情形之一，
    認為應不施以觀察、勒戒或強制戒治者，受觀察、勒戒或強
    制戒治處分之人，或其法定代理人、配偶，或檢察官得以書
    狀敘述理由，聲請原裁定確定法院重新審理：一、適用法規
    顯有錯誤，並足以影響裁定之結果者。二、原裁定所憑之證
    物已證明為偽造或變造者。三、原裁定所憑之證言、鑑定或
    通譯已證明其為虛偽者。四、參與原裁定之法官，或參與聲
    請之檢察官，因該案件犯職務上之罪，已經證明者。五、因
    發現確實之新證據足認受觀察、勒戒或強制戒治處分之人，
    應不施以觀察、勒戒或強制戒治者。六、受觀察、勒戒或強
    制戒治處分之人，已證明其係被誣告者。又法院認為無重新
    審理之理由，或程序不合法者，應以裁定駁回之，毒品危害
    防制條例第20條之1第1項、第4項前段分別定有明文。
三、經查：
  ㈠聲請人即受處分人（下稱「受處分人」）甲○○前因施用毒品
    案件，經新北地院以110年度毒聲字第1266號裁定送勒戒處
    所觀察、勒戒，受處分人不服提起抗告，經本院於110年6月
    25日以110年度毒抗字第962號裁定（下稱原確定裁定）駁回
    抗告確定。原確定裁定業已說明受處分人109年5月24日19時
    許為警採集之尿液檢體，經以EIA酵素免疫分析法進行初步
    檢驗，又以GC/MS氣相層析質譜儀法進行確認檢驗，結果均
    呈甲基安非他命進入人體代謝後之安非他命、甲基安非他命
    陽性反應，且在確認檢驗之後，安非他命、甲基安非他命之
    濃度各達1941ng/ml、16200ng/ml一節，有台灣檢驗科技股
    份有限公司濫用藥物檢驗報告（下稱檢驗報告）及新北市政
    府警察局受採集尿液檢體人姓名及檢體編號對照表（尿液檢
    體編號：I0000000）、勘察採證同意書各1份在卷足憑。而
    初步檢驗呈陽性反應者，需採用另一種不同分析原理之檢驗
    方法進行確認，經行政院衛生署認可之檢驗機構則採用氣相
    層析質譜儀（GC/MS）分析法，以氣相層析質譜儀分析法進
    行確認者，均不致產生偽陽性反應，此據行政院衛生署管制
    藥品管理局92年6月20日管檢字第0920004713號函（下稱471
    3號函）可憑，足見台灣檢驗科技股份有限公司所使用之檢
    驗方法已可完全排除毒品偽陽性之干擾，其檢驗結果堪以採
    信。又甲基安非他命經口服投與後，約70％於24小時內自尿
    中排出，約90％於96小時內自尿中排出，且甲基安非他命成
    分之檢出，與個人體質、採尿時間與檢測之精密度等諸多因
    素有關，因此僅憑尿液中呈安非他命陽性反應，並無法確實
    推算吸食時間距採集時間之長短，惟依上述資料推斷，最長
    可能不會超過4日，此據行政院衛生署藥物食品檢驗局81年2
    月8日（81）藥檢壹字第001156號函（下稱1156號函）函釋
    甚明。受處分人上開所採尿液送驗結果既有安非他命及甲基
    安非他命陽性反應，檢驗之甲基安非他命濃度大於5000ng/m
    l，安非他命濃度達1941ng/ml，均高於500ng/ml，足認受處
    分人於109年5月24日19時許為警採尿往前回溯96小時內之某
    時許（不含為警查獲至採尿期間），在臺灣地區某處，確有
    施用第二級毒品甲基安非他命1次之情事，應可認定，且距
    前次觀察勒戒執行完畢已逾3年，因認新北地院依檢察官聲
    請，裁定令受處分人入勒戒處所觀察、勒戒，並無違誤（見
    原確定裁定理由欄、㈠㈡㈢），並指駁抗告意旨主張受處分人
    可能因服用藥物產生偽陽性反應等語，尚屬無據，因而以無
    理由駁回受處分人所提抗告，以上有本院依職權查詢列印之
    原確定裁定及本院被告前案紀錄表在卷（見本院卷第57頁）
    可稽。經核原確定裁定並無適用法規顯有錯誤之情形。
　㈡毒品危害防制條例業於109年1月15日修正公布，並於同年7月
    15日施行，其中同條例第20條將第3項有關觀察、勒戒或強
    制戒治執行完畢釋放後得適用前2項規定之期間，由「5年後
    」再犯第10條之罪修正為「3年後」再犯。而毒品危害防制
    條例第24條第1項，採行「觀察、勒戒」與「緩起訴之戒癮
    治療」並行之雙軌模式，並無「緩起訴之戒癮治療」應優先
    於「觀察、勒戒」的強制規定。又毒品危害防制條例規定之
    觀察、勒戒處分，係一種針對受處分人將來之危險所為預防
    、矯正措施之保安處分，目的係為斷絕施用毒品者之身癮及
    心癮，屬於強制規定，且該觀察勒戒程序，僅於下開情形可
    排除適用：⒈依據毒品危害防制條例第24條第1項規定，於檢
    察官先依刑事訴訟法第253條之1第1項、第253條之2之規定
    ，為附命完成戒癮治療之緩起訴處分時，不適用之。或⒉犯
    第10條之罪者，於犯罪未發覺前，自動向衛生福利部指定之
    醫療機構請求治療，醫療機構依據毒品危害防制條例第21條
    第1項規定，免將請求治療者送法院或檢察機關。其餘就初
    犯或觀察勒戒、強制戒治執行完畢3年後再犯毒品危害防制
    條例第10條之罪者，檢察官即應向法院提出聲請裁定入勒戒
    處所觀察、勒戒，法院原則上僅得依法裁定令入勒戒處所執
    行觀察、勒戒，以查其是否仍有施用毒品傾向，並據以斷定
    幫助受處分人澈底戒毒之方法，尚無自由斟酌以其他方式替
    代之權，亦無因受處分人之個人或家庭因素而免予執行之餘
    地。再者，毒品危害防制條例第24條第1項既採行「觀察勒
    戒」與「緩起訴之戒癮治療」並行之雙軌模式，應認檢察官
    有依法行使裁量之職權，即檢察官是否給予施用毒品者為附
    命完成戒癮治療之緩起訴處分，得本於毒品危害防制條例第
    24條之規定、立法目的，以及毒品戒癮治療實施辦法及完成
    治療認定標準，選擇實施對象、內容、方式與執行之醫療機
    構，妥為斟酌、裁量後決定，且觀諸毒品危害防制條例之全
    部條文，並無課以檢察官於聲請觀察、勒戒裁定前，應訊問
    受處分人是否同意觀察、勒戒之規定，如檢察官裁量結果認
    為適於為緩起訴處分者，自應於緩起訴處分中說明判斷之依
    據，倘檢察官認為應向法院聲請觀察、勒戒，因係適用原則
    而非例外，法院原則上應予尊重，僅就檢察官之判斷有違背
    法令、事實認定有誤或其裁量有重大明顯瑕疵等事項為有限
    度之低密度審查。
　㈢受處分人執前詞聲請重新審理：惟：
　⒈原確定裁定並未以受處分人於警詢答辯時坦承施用毒品（見1
    09年5月24日警詢筆錄即聲證2，本院卷第25至26頁）作為判
    斷受處分人有無施用毒品之資料，而係依憑4713號函函文內
    容，認檢驗報告之檢驗方法可排除偽陽性干擾而採信檢驗結
    果，並依據檢驗報告、新北市政府警察局受採集尿液檢體人
    姓名及檢體編號對照表、勘察採證同意書等證據資料，及11
    56號函函釋甲基安非他命吸食時間距採集尿液時間長短，最
    長可能不會超過4日，認定受處分人於109年5月24日19時許
    為警採尿往前回溯96小時內之某時許確有施用第二級毒品甲
    基安非他命1次之情事，並指駁抗告意旨主張受處分人可能
    因服用藥物產生偽陽性反應等語，經核原確定裁定並無適用
    法規顯有錯誤之情形，又檢察官得本於毒品危害防制條例第
    24條之規定、立法目的以及毒品戒癮治療實施辦法及完成治
    療認定標準，妥為斟酌、裁量，且觀諸毒品危害防制條例全
    文，並無課以檢察官聲請觀察、勒戒前，應訊問受處分人是
    否同意觀察、勒戒之規定，如檢察官裁量結果認為適於為緩
    起訴處分者，自應於緩起訴處分中說明判斷依據，倘檢察官
    認為應向法院聲請觀察、勒戒，因係適用原則而非例外，法
    院原則上應予尊重，僅就檢察官之判斷有違背法令、事實認
    定有誤或其裁量有重大明顯瑕疵等事項為有限度之低密度審
    查，均已如前述。是聲請意旨主張受處分人患有精神疾病，
    對兩個月前發生之事情，認知及記憶都已模糊，故之後變更
    答辯矢口否認；本案發生前後受處分人持續不斷看（轉）診
    及治療，因此無法記得發生之事實，故在偵查程序提供錯誤
    記憶，變更為無罪答辯；受處分人答辯真意，從原檢察署至
    新北地院裁定，再至原裁定，均不足確保受處分人陳述意見
    權，原檢察署就受處分人答辯意思及有無願意以他法替代觀
    察、勒戒之執行，亦均未親自訊問，本件檢察官並未為適當
    合義務性之裁量云云，均難憑以認定原確定裁定有毒品危害
    防制條例第20條之1第1項第1款所定適用法規顯有錯誤，並
    足以影響裁定結果之重新審理事由，此節聲請意旨，並非可
    採。
　⒉聲請意旨主張受處分人為精神病患者（即患有酒精引發的情
    緒障礙症、酒精依賴及躁動（見新北市立聯合醫院診斷書即
    聲證3、6、7，本院卷第27、35、37頁）、譫妄癲癇（見臺
    中榮民總醫院嘉義分院診斷證明書即聲證4、「失智與譫妄
    」及「瞻妄的症狀及治療」文章即聲證5，本院卷第29、31
    至32、33至34頁）、非特定的情緒障礙症及酒精濫用（見全
    民健康保險陳信任精神科診所轉診單即聲證8，本院卷第39
    頁）），並主張受處分人已有工作（見日薪匯款紀錄及保全
    工作班表，即聲證9，本院卷第41至43、44頁），努力還款
    更生方案，倘因本案觀察勒戒，更生方案（見103年度消債
    更字第130號裁定即聲證1，本院卷第23至24頁）被法院裁定
    「不免責」，受處分人亦無其他家人，觀察、勒戒後因孤獨
    、經濟等原因再犯率顯可預見，檢察官聲請觀察、勒戒確係
    未審酌受處分人之身心狀態，率爾為之云云。然上開聲證3
    至8僅得證明受處分人罹有所載疾病及症狀，就受處分人如
    何即受該等疾病及症狀影響，不適於有施用毒品犯行時令入
    勒戒處所觀察、勒戒，上開聲證則未見說明，且觀察、勒戒
    處分無因受處分人個人或家庭因素而免予執行，已如前述。
    是此節聲請意旨並不符合毒品危害防制條例第20條之1第1項
    第5款所定發現確實之新證據足認受觀察、勒戒或強制戒治
    處分之人，應不施以觀察、勒戒或強制戒治之重新審理要件
    ，亦非可採。　　　　
四、綜上所述，聲請意旨核與毒品危害防制條例第20條之1第1項
    第1、5款之要件不符，受處分人聲請重新審理及停止觀察、
    勒戒處分之執行，為無理由，應予駁回。
據上論斷，應依毒品危害防制條例第20條之1第4項前段，裁定如
主文。　
中　　華　　民　　國　　110 　年　　8 　　月　　31　　日
　　　　　　      刑事第七庭  審判長法　官  孫惠琳
　　　　　　　　　　　　　　　　　  法　官  王惟琪
　　　　　　　　　　　　　　　　　  法　官  連雅婷
以上正本證明與原本無異。
不得抗告。
                                    書記官  潘文賢
中　　華　　民　　國　　110 　年　　8 　　月　　31　　日